臺灣高等法院臺中分院民事判決
109年度重上字第187號
上  訴  人  林君芳  
訴訟代理人  蘇勝嘉律師
被上訴人    謝杏    
訴訟代理人  黃文進律師
上列當事人間請求損害賠償事件，上訴人對於中華民國109年6月
30日臺灣彰化地方法院109年度重訴字第40號第一審判決提起上
訴，本院於111年9月21日言詞辯論終結，判決如下：
    主      文
原判決關於命上訴人給付超過「新臺幣陸佰陸拾壹萬玖仟玖佰壹
拾壹元，及其中新臺幣陸佰伍拾伍萬伍仟貳佰參拾參元自民國一
百零八年十月十五日起，其中新臺幣陸萬肆仟陸佰柒拾捌元自民
國一百零九年四月一日起，均至清償日止，按年息百分之五計算
之利息」部分，及該部分假執行之宣告之裁判均廢棄。
上開廢棄部分（除訴外裁判外），被上訴人在第一審之訴及假執
行之聲請均駁回。
其餘上訴駁回。
第二審訴訟費用由被上訴人負擔十分之三，餘由上訴人負擔。
    事實及理由
壹、被上訴人主張：上訴人於民國107年8月9日下午2時許，駕駛
    車號0000-00號自小客車（下稱系爭汽車），沿彰化縣二水
    鄉南通路1段由北往南方向行駛，行經南通路1段398號前時
    ，原應注意兩車並行之間隔，並隨時採取必要之安全措施，
    竟疏未注意，不慎與右前方伊騎乘之車號000-000號重型機
    車（下稱系爭機車）擦撞，致伊人車倒地（下稱系爭事故）
    ，受有頭部損傷、創傷性蜘蛛網膜下出血、左側肋骨多發性
    閉鎖性骨折、肺挫傷、第三、四、五頸椎椎間盤突出併神經
    壓迫、左側鎖骨骨折及左側肩胛骨折、左側第二至第六肋骨
    骨折、水腦症等傷勢；嗣因腦部傷勢之生理狀況引起有妄想
    症狀、持續性之憂鬱症及血管性失智症等症狀（下稱系爭傷
    勢），備感痛苦，並受有如附表「被上訴人主張」欄所示之
    損害，合計新臺幣（下同）1282萬9123元。爰依民法第184
    條第1項前段、第2項（擇一）、第193條第1項、第195條第1
    項規定，求為判決上訴人應給付被上訴人1282萬9123元，及
    其中1275萬3785元自刑事附帶民事起訴狀繕本送達翌日起；
    其中75,338元自被上訴人於109年3月24日所提民事變更聲明
    狀繕本送達翌日起，均至清償日止，按年息百分之5計算之
    利息。（原審判決上訴人應給付被上訴人990萬7753元，及
    自108年10月15日起至清償日止，按年息百分之5計算之利息
    ，上訴人就其敗訴部分不服，提起上訴。被上訴人就其敗訴
    部分，未聲明不服，業已確定，未繫屬本院，不予贅述）並
    答辯聲明：上訴駁回。
貳、上訴人則以：㈠系爭事故係被上訴人騎車不慎自摔所致，非
    伊駕車擦撞造成，系爭汽車之右照後鏡原即會搖晃內折，原
    審判決未採證人陳○○、徐○○於原法院108年度交訴字第87號
    刑事案件中所為有利於伊之證詞，適用證據法則不當；刑案
    一審比對2車高度亦未吻合；另交通部公路總局臺中區監理
    所彰化縣區車輛行車事故鑑定會（下稱車鑑會）及交通部公
    路總局覆議會（下稱覆議會）就系爭事故之分析意見，均認
    肇事情況尚有爭議，原審遽採不完備之鑑定意見，為不利於
    伊之認定，有調查未盡及理由不備之違誤。縱認伊就系爭事
    故有過失，被上訴人未注意車前狀況及保持安全距離，導致
    自摔，與有過失，應自負七成責任。㈡被上訴人之各項請求
    爭執如下：①醫療費用：應扣除非醫療必要之中醫科費用、
    非醫療所需之診斷證明書、行政管理費等費用（詳如本院卷
    二第31-40頁黃標及綠標部分）。②交通費用：被上訴人均由
    親屬一時性之接送，並未提出支付車資證據，不應准許，且
    中醫科非必要醫療，亦不得請求車資。③看護費用：自107年
    9月16日起至本件二審言詞辯論終結時為止，僅需半日看護
    ，每半日應以1,000元計算，中國醫藥大學附設醫院（下稱
    中國附醫）就看護費用金額之鑑定意見不可採。被上訴人應
    舉證本件二審言詞辯論終結後仍有看護必要。④勞動能力減
    損應僅計算至65歲，且經中國附醫鑑定結果，被上訴人減損
    程度為61%；⑤伊之經濟狀況勉持，原審判命精神慰撫金100
    萬元過高，應予酌減等語，資為抗辯。並上訴聲明：㈠原判
    決關於不利於上訴人部分廢棄。㈡上開廢棄部分，被上訴人
    在第一審之訴及假執行之聲請均駁回。
參、本院會同兩造整理並簡化爭點，結果如下：（見本院卷二第
    22-24頁）
一、不爭執事項：
(一)臺灣彰化地方檢察署檢察官以上訴人因系爭事故，致被上訴
    人受有重傷及肇事逃逸，而對上訴人提起公訴（見附民卷第
    37-40頁），經臺灣彰化地方法院108年度交訴字第87號刑事
    判決上訴人犯過失傷害致重傷罪，處有期徒刑8個月，另犯
    肇事致人傷害逃逸罪處有期徒刑2年（見原審卷第13-31頁）
    。上訴人不服提起上訴，經本院109年度交上訴字第518號判
    決上訴駁回，上開過失傷害致重傷罪部分即告確定（見本院
    卷一第41-56頁）。上訴人就肇事致人傷害逃逸罪部分提起
    上訴，亦經最高法院110年度台上字第1630號刑事判決駁回
    上訴確定在案（見同卷第279-287頁）。
(二)被上訴人因系爭事故，受有頭部損傷、創傷性蜘蛛網膜下出
    血、左側肋骨多發性閉鎖性骨折、肺挫傷、第三、四、五頸
    椎椎間盤突出併神經壓破、左側鎖骨骨折及左側肩胛骨骨折
    、左側第二至第六肋骨骨折、水腦症等傷勢（見附民卷第33
    、35頁），嗣因腦傷之生理狀況引起有妄想症的精神病症、
    持續性憂鬱症及血管性失智症等症狀（見附民卷第63、115
    頁）。嗣經中國醫藥大學附設醫院鑑定結果，認永久失能百
    分比為61%，目前屬中重度失能（見本院卷一第401-402頁）
    。
(三)系爭刑案前經囑託交通路公路總局臺中區監理所彰化縣區車
    輛行車事故鑑定會鑑定，因肇事情況尚有爭議，鑑定委員研
    判係上訴人自小客車由後超越同向被上訴人機車時，未注意
    併行之安全間隔致生事故之可能性較大。經再送交通部公路
    總局覆議研議意見為：研判上訴人自小客車由後超越同向被
    上訴人機車時，未注意兩車併行之安全間隔，擦撞被上訴人
    機車之可能性較大（見刑案107年度偵字第11270號偵查卷，
    下稱偵卷，第209至215、223頁）。嗣經本院再送逢甲大學
    車輛行車事故鑑定研究中心鑑定，認：監視器影像未拍攝到
    肇事經過，現場跡證無法還原雙方車速。從而本校該中心認
    為，若僅依現場跡證與車損狀況，尚可同意車鑑會、覆議會
    之鑑定意見（見本院卷一第375頁）。
(四)被上訴人主張因系爭事故支出醫療費用84萬2032元，除上訴
    人爭執如本院卷二第31-40頁黃標所載中醫費用、綠標部分
    所載非必要費用外，其餘上訴人均不爭執。
(五)被上訴人因系爭事故，自107年9月26日起至108年12月5日前
    往童綜合醫院梧棲院區就診共10次；於107年9月29日至員基
    醫院就診1次；於107年9月30日至延平慈愛中醫診所就診1次
    ；於108年1月11日至109年1月22日前往彰化醫院就診142次
    （原審卷第59-62頁附表3-2有94次、同卷第57-58頁附表3-1
    有48次）。
(六)被上訴人因系爭事故而支出如附表編號3⑴、⑵、⑶所示看護費
    用。
(七)被上訴人已領取強制汽車責任保險金176萬5885元（見原審
    卷第137至140頁）。
(八)兩造對對造提出書證形式真正均不爭執。
二、爭執事項：
(一)上訴人就系爭事故之發生有無過失？被上訴人是否與有過失
    ？若有，兩造過失比例為何？
(二)被上訴人主張其因系爭事故而支出下列費用，是否可採？
 1、醫療費用合計84萬2032元。
 2、交通費用如原審判准之19萬8210元。
(三)被上訴人主張如附表編號3⑷、編號4之看護費有無理由？
(四)被上訴人主張受有喪失勞動能力損失367萬7875元，或至少
    為224萬3507元，有無理由？
(五)被上訴人請求精神慰撫金100萬元（原審判決金額），有無
    理由？是否過高？
(六)被上訴人依民法第184條第1項前段、第2項（擇一）、第193
    條第1項、第195條第1項規定，請求上訴人賠償990萬7753元
    ，及自108年10月15日起至清償日止，按年息百分之5計算之
    利息，有無理由？
肆、本院之判斷：
一、被上訴人主張上訴人於107年8月9日下午2時許，駕駛系爭汽
    車，沿彰化縣二水鄉南通路1段由北往南方向行駛，行經南
    通路1段398號前時，伊則騎乘系爭機車亦同向行駛於上訴人
    之右前方，而後伊人車倒地，並受有頭部損傷、創傷性蜘蛛
    網膜下出血、左側肋骨多發性閉鎖性骨折、肺挫傷、第三、
    四、五頸椎椎間盤突出併神經壓迫、左側鎖骨骨折及左側肩
    胛骨折、左側第二至第六肋骨骨折、水腦症等傷勢；嗣因腦
    部傷勢之生理狀況引起有妄想症狀、持續性之憂鬱症及血管
    性失智症等症狀等情，為上訴人所不爭執（見兩造不爭執事
    項㈡），復經本院調取刑案歷審案卷核閱無訛，堪信實在。
二、關於兩造就系爭事故之發生有無過失部分：
(一)被上訴人主張伊於上開時、地人車倒地，受有系爭傷勢，係
    因上訴人行車原應注意兩車並行之間隔，並隨時採取必要之
    安全措施，竟疏未注意，不慎與右前方伊騎乘之系爭機車擦
    撞所致，伊無過失等語，上訴人則抗辯稱：伊未與上訴人發
    生碰撞，系爭事故係因被上訴人自摔所致；縱認伊有過失，
    被上訴人騎車不慎自摔，亦與有過失云云。
(二)按當事人主張有利於己之事實者，就其事實有舉證之責任，
    此為民事訴訟法第277條前段所明定。主張法律關係存在之
    當事人，固應就該法律關係發生所須具備之特別要件，負舉
    證之責任，惟此特別要件之具備，茍能證明間接事實，且該
    間接事實與要件事實間，依經驗法則及論理法則已足推認其
    因果關係存在者，自無不可，非以直接證明要件事實為必要
    （最高法院92年度台上字第1971號判決要旨參照）。又原告
    對於自己主張之事實已盡證明之責後，被告對其主張，如抗
    辯其不實並提出反對之主張者，則被告對其反對之主張，亦
    應負證明之責，此為舉證責任分擔之原則。又各當事人就其
    所主張有利於己之事實，均應負舉證之責，故一方已有適當
    之證明者，相對人欲否認其主張，即不得不更舉反證（最高
    法院99年度台上字第483號判決意旨參照）。
(三)經查：
 1、系爭事故發生後，臺灣彰化地方檢察署檢察官以上訴人因系
    爭事故，致被上訴人受有重傷及肇事逃逸，而對上訴人提起
    公訴，經臺灣彰化地方法院108年度交訴字第87號刑事判決
    上訴人犯過失傷害致重傷罪，處有期徒刑8個月，另犯肇事
    致人傷害逃逸罪處有期徒刑2年。上訴人不服提起上訴，經
    本院109年度交上訴字第518號判決上訴駁回，上開過失傷害
    致重傷罪部分即告確定。上訴人就肇事致人傷害逃逸罪部分
    提起上訴，亦經最高法院110年度台上字第1630號刑事判決
    駁回上訴確定在案等情，為兩造所不爭執（見兩造不爭執事
    項㈠)，並有刑案歷審案卷可佐。而刑案二審判決（即本院10
    9年度交上訴字第518號）所認定之犯罪事實為：上訴人於上
    開時、地，駕駛系爭汽車沿彰化縣二水鄉南通路1段由北往
    南方向行駛，行經該路段398號前時，應注意車前狀況及兩
    車併行之間隔，並隨時採取必要之安全措施，而依當時天候
    晴、日間有自然光線、柏油路面、乾燥且無缺陷、亦無障礙
    物，視距良好，客觀上並無不能注意之情事，適有被上訴人
    騎乘系爭機車同向同車道行駛於右前方，上訴人於超越系爭
    機車時，竟疏未注意車前狀況及兩車併行之安全間隔，致其
    右前車輪與系爭機車左後側車身擦撞，右後照鏡亦碰撞被上
    訴人左肩部，致被上訴人人車不穩而倒地，因此受有系爭傷
    勢等情，亦有該刑事判決在卷可憑（見本院卷一第41頁）。
 2、又證人即系爭事故當時亦駕車行經肇事地點之王○○於刑案偵
    訊及審理時結證稱：伊當時在開車，低頭查看伊有無超速時
    ，就聽到撞擊聲，伊抬頭看，前方大約1、2百公尺處，有系
    爭汽車和系爭機車擦肩而過，2車很靠近，幾乎要貼在一起
    ，系爭機車旁只有系爭汽車行經，並無其他車輛，但伊沒看
    到2車如何碰撞，系爭汽車經過後，被上訴人往左方車道方
    向倒下等語（見偵卷第105頁、刑案一審卷一第315-322頁）
    。
 3、另系爭事故據報前往肇事現場處理之警員吳○○於刑案結證稱
    ：經伊調閱肇事路口前之監視影像，發現系爭汽車之右後照
    鏡並無凹折，但行經肇事路口後，其右後照鏡即已凹折；伊
    請上訴人駕駛系爭汽車至警局，經伊當場檢視，發現該車右
    前車輪胎壁有新的擦撞摩擦痕跡，即如刑案一審卷一第363-
    365頁，與系爭機車車身上之肇事車輛車輪滑擦痕跡及高度
    均是相符的。而系爭機車靠近左後方向燈，DUKE標誌右上方
    ，則有黑色輪胎擦過的痕跡，伊當時也有檢視系爭汽車右後
    照鏡，並無明顯黏著痕跡等語（見偵卷第175-176、324-327
    頁；刑案一審卷一第337頁），並有事故現場照片、系爭2車
    之車體擦痕照片、監視影像翻拍畫面可憑（見偵卷第49-71
    、113-119、177-203頁，刑案一審卷一第373-427頁）。
 4、上訴人雖辯稱：系爭機車上黑色印痕與系爭汽車車輪紋路不
    符，高度比對不吻合，系爭汽車右後照鏡原本即有搖晃、不
    牢固，系爭機車應係自摔云云置辯，並以維修系爭汽車之美
    崎汽車行人員即證人陳○○於刑案結證稱：系爭汽車後照鏡有
    不牢固的問題，用黏的沒辦法很固定等語（見刑案一審卷一
    第329-330頁）、上訴人母親徐○○於刑案結證稱：系爭汽車
    右後照鏡有點搖晃，有用矽利康黏著，有時上訴人父親會叫
    伊稍微扳後視鏡一下等語（見同卷第323-324、326-328頁）
    ，欲佐其說。然查，經刑案一審法官當庭勘驗案發當時肇事
    地點附近相關監視錄影畫面，勘驗結果為系爭事故前，僅上
    訴人所駕系爭汽車、證人王○○所駕TOYOTA廂型車，及被上訴
    人所騎系爭機車同向行駛於南向外側車道，其餘車輛均行駛
    於南向內側車道，而未與系爭機車行駛於同一車道；且系爭
    汽車於系爭事故前，其右後照鏡確屬正常，經截圖放大亦未
    見有黏貼膠帶或黏著劑黏著之痕跡，然於行經肇事地點後，
    其右後照鏡即已有明顯往內凹折等情，有刑案一審勘驗筆錄
    可按（見刑案一審卷一第307-312頁）。證人吳○○再對系爭
    自小客車及系爭機車進行相關擦痕比對，亦確認系爭自小客
    車之右前輪輪胎高度與系爭機車左後側車身上之輪胎擦印痕
    高度係屬相符，系爭自小客車之右後照鏡高度則與被上訴人
    坐於系爭機車上之肩膀高度相符，此有2車相關比對照片足
    參（見刑案一審卷一第429-493頁），可知並無上訴人所指
    系爭2車高度不符之情事。證人陳○○、徐○○之上開證述，既
    非就系爭事故發生前後系爭汽車右後照鏡凹折之情形有何親
    見親聞，則依系爭事故發生前後在肇事地點附近之相關監視
    錄影所顯示畫面（即系爭汽車原本右後照鏡係正常，於行經
    肇事地點後，其右後照鏡即已明顯往內凹折），即難以證人
    陳○○、徐○○之證述，而推論監視器畫面系爭汽車右後照鏡之
    內折，與系爭事故無關。
 5、刑案囑託車鑑會鑑定，鑑定結果研判係上訴人自小客車由後
    超越同向被上訴人機車時，未注意併行之安全間隔玫生事故
    之可能性較大。經再送覆議會研議意見為：研判上訴人自小
    客車由後超越同向被上訴人機車時，未注意兩車併行之安全
    間隔，擦撞被上訴人機車之可能性較大。本院再依上訴人聲
    請，送逢甲大學車輛行車事故鑑定研究中心鑑定，亦認：監
    視器影像未拍攝到肇事經過，現場跡證無法還原雙方車速。
    從而本校該中心認為，若僅依現場跡證與車損狀況，尚可同
    意車鑑會、覆議會之鑑定意見等情，有鑑定報告可參（見兩
    造不爭執事項㈢）。審之車鑑會、覆議會係依據警繪現場圖
    、現場照片、肇事地點前後監視器畫面所顯示系爭汽車右側
    後視鏡之變化情形、證人證詞、2車車損等跡證，而為研判
    分析，核其鑑定所憑，亦與證人王○○所證述其聽到撞擊聲時
    抬頭，系爭汽車與系爭機車擦肩而過；承辦警員吳○○調閱監
    視錄影畫面顯示之行車動向、系爭汽車右後照鏡變化、系爭
    2車於事故後車損情況之跡證比對情形吻合，則車鑑會、覆
    議會、逢甲大學車輛行車事故鑑定研究中心一致研判係上訴
    人由後超車，未注意兩車併行之安全間隔，致擦撞系爭機車
    之可能性較大，已合於經驗法則，自堪認被上訴人主張系爭
    事故係因上訴人之過失所致等語，已盡舉證責任。上訴人對
    於系爭事故純粹係由被上訴人自摔造成乙節，與前開現場跡
    證、車損狀況不符，即無可採。是以被上訴人主張上訴人應
    就系爭事故致伊受有系爭傷勢之損害，負全部責任，伊無與
    有過失等語，洵堪認定。綜上，上訴人猶辯稱：被上訴人自
    行摔車、伊無過失，或被上訴人與有過失云云（本院卷二第
    98頁），要無足取。
三、關於損害賠償範圍：
(一)按因故意或過失，不法侵害他人之權利者，負損害賠償責任
    。又汽車、機車或其他非依軌道行駛之動力車輛，在使用中
    加損害於他人者，駕駛人應賠償因此所生之損害。另不法侵
    害他人之身體或健康者，對於被害人因此喪失或減少勞動能
    力或增加生活上之需要時，應負損害賠償責任。再不法侵害
    他人之身體、健康、名譽、自由、信用、隱私、貞操，或不
    法侵害其他人格法益而情節重大者，被害人雖非財產上之損
    害，亦得請求賠償相當之金額，民法第184條第1項前段、第
    191條之2前段、第193條第1項及第195條第1項前段分別定有
    明文。又按汽車行駛時，駕駛人應注意車前狀況及兩車並行
    之間隔，並隨時採取必要之安全措施；汽車超車，超越時應
    於前車左側保持半公尺以上之間隔超過，道路交通安全規則
    第94條第3項、第101條第1項第5款分別定有明文。查上訴人
    因未注意兩車併行之安全間隔，擦撞被上訴人所騎系爭機車
    ，致被上訴人受有系爭傷勢，已審認如前，則被上訴人依上
    開規定，請求上訴人負侵權行為之損害賠償責任，即屬有據
    。
(二)被上訴人主張其因系爭事故而受有如附表「原審判決」欄所
    列損害（不含編號1超過84萬2032元以外之訴外裁判部分）
    ，上訴人則以前詞置辯。茲析述如下：
 1、醫療費用部分：
　　被上訴人主張因系爭事故支出醫療費用84萬2032元，上訴人
    除爭執如本院卷二第31-40頁黃標所載中醫費用、綠標所載
    非必要費用外，其餘均不爭執（見兩造不爭執事項㈣），則
    就上訴人不爭執之醫療費用，堪先認定為真。至上訴人雖稱
    如本院卷二第31-40頁黃標所載中醫費用非醫療必要云云，
    但中醫治療並非法所不許，被上訴人究竟要選擇西醫或中醫
    治療，本屬病患自主權範疇，亦均為健保給付範圍，上訴人
    又未能就被上訴人所為中醫治療欠缺必要性乙節，舉證以實
    其說，自無法遽採。上訴人另抗辯本院卷二第31-33頁所示
    附表綠標所載均非必要費用等語，其中該附表證物欄所載證
    7-4係證明書費1,000元、證7-7係行政管理費420元、證7-12
    係證明費200元、證11-56係診斷書費520元，經本院核閱刑
    案歷審案卷及本件卷證，該等日期所出具之證明書或診斷書
    均未見被上訴人提出於民、刑訴訟中，證7-7之行政管理費
    亦無證據證明與系爭事故所致損害有何關聯性，均無從認定
    與被上訴人所受損害間有何因果關係，自無從准許。則經扣
    除上開證明書費等綠標費用後，被上訴人得請求之醫療費用
    為83萬9892元（計算式：842,032－1,000－420－200－520＝839,
    892）。
 2、交通費用部分：
  ⑴被上訴人主張其因系爭事故，自107年9月26日起至108年12月
    5日前往童綜合醫院梧棲院區（下稱童綜合醫院）就診共10
    次；於107年9月29日至員林基督教醫院（下稱員基醫院）就
    診1次；於107年9月30日至延平慈愛中醫診所就診1次；於10
    8年1月11日至109年1月22日前往彰化醫院就診142次（原審
    卷第59-62頁附表3-2有94次、同卷第57-58頁附表3-1有48次
    ）等情，為兩造所不爭執（見兩造不爭執事項㈤），堪信實
    在。另被上訴人於107年11月2日亦有前往彰化醫院就診1次
    ，有醫療費用收據為憑（見附民卷第68頁），故被上訴人總
    計前往彰化醫院就診143次，洵堪認定。
  ⑵關於車資部分，原審參酌大都會計程車網路叫車系統試算自
    被上訴人二水住處前往童綜合醫院、員基醫院、延平慈愛中
    醫診所、彰化醫院，預估單趟車資分別為1,785元、555元、
    620元、560元，此未據被上訴人聲明不服，上訴人於本院亦
    已不再爭執（見本院卷二第19頁），自堪憑採。準此，被上
    訴人前往上開醫療院所就診之往返交通費分別為：①童綜合
    醫院就診10次共計35,700元【計算式：1,785元×2趟×10次＝3
    5,700元】；②員基醫院就診1次共計1,110元；③延平慈愛中
    醫診所就診1次共計1,240元；④彰化醫院就醫143次共計16萬
    160元【計算式：560元×2趟×143次＝160,160元】。以上，被
    上訴人主張因系爭事故所受傷勢前往醫療院所就診所須支出
    之交通費用合計為19萬8210元【計算式：35,700元＋1,110元
    ＋1,240元＋160,160元＝198,210元，經比對被上訴人於原審之
    主張，其中起訴請求部分為13萬7310元，追加部分為60,900
    元，詳如附表「本院判斷」欄編號2⑵所載】，即屬有據，應
    予准許。
  ⑶上訴人雖抗辯：被上訴人均由親屬一時性之接送，並未提出
    支付車資證據，不應准許，且中醫科非必要醫療，亦不得請
    求車資云云。但查，被上訴人至中醫科就診，亦屬必要醫療
    ，已審認如前，該等就診之交通費用，應認仍屬被上訴人因
    系爭事故所增加生活上之支出。另按上訴人親屬出於親情接
    送上訴人就醫，所付出之勞力，並非不能評價為金錢，此種
    基於親屬身分關係之恩惠，自不能嘉惠予加害人，故被上訴
    人主張應比照僱用計程車之情形計費，亦合情理。至於上訴
    人所提其他裁判雖認為不應准許親人接送往返就醫之車資，
    屬個案意見，無從拘束本院，自無法為有利於上訴人之認定
    。
 3、看護費用部分：
  ⑴被上訴人主張其因系爭事故而支出如附表編號3⑴、⑵、⑶之看
    護費用，分別為81,600元、26,000元、26,400元等情，為上
    訴人所不爭執（見兩造不爭執事項㈥），堪認可採。
  ⑵關於附表編號3⑷之看護費用部分：被上訴人主張其因系爭事
    故受傷，致需他人看護，並自107年9月16日至108年9月15日
    ，僱請外籍看護，每月支付28,566元，合計支出34萬2792元
    （計算式：28,566元×12月＝342,792）等語，業據提出與所
    述相符之外勞薪資表、全民健康保險保險費計費表、勞動部
    就業安定費繳款通知單、伙食津貼簽收單等件為證（見原審
    卷第101-118頁），堪信符實。上訴人復陳稱：被上訴人自1
    07年9月16日起至本件二審言詞辯論終結時為止，僅需半日
    看護，每半日應以1,000元計算等語（見本院卷二第19-20頁
    ），則依上訴人所稱之半日看護計費標準，每月看護費為3
    萬元（計算式：1,000元×30日＝30,000），被上訴人主張每
    月以28,566元計算，既低於3萬元，自堪憑採。是以被上訴
    人請求如附表編號3⑷所示已支出之看護費用34萬2792元，洵
    屬有據，為有理由。
  ⑶關於附表編號4「將來看護費用」部分：被上訴人主張其因系
    爭事故受傷嚴重，已達中度失智、中重度失能之程度，日常
    生活需他人完全協助照顧，迄至餘生，均無法自理生活，請
    求將來看護費用547萬8529元等語，上訴人則以被上訴人未
    舉證在本件二審言詞辯論終結後，其仍有看護之必要云云置
    辯。按親屬間之看護，縱因出於親情而未支付該費用，然其
    所付出之勞力，顯非不能以金錢為評價，此種基於身分關係
    之恩惠，自不能加惠於加害人，而應比照一般看護情形，認
    被害人受有相當看護費之損害，命加害人賠償，始符民法第
    193條第1項所定「增加生活上需要」之意旨（最高法院89年
    度台上字第1749號判決要旨參照）。查被上訴人因發生系爭
    事故受有系爭傷勢，經中國附醫鑑定結果，認永久失能百分
    比為61%，目前屬中重度失能等情，為兩造所不爭執（見兩
    造不爭執事項㈡），並有中國附醫鑑定意見書附卷可稽（見
    本院卷一第397-413頁），堪認可採。另依中國附醫前開鑑
    定意見書所載：依被上訴人目前症狀判斷，需他人協助穿脫
    輔具及只能使用湯匙進食，無法獨自洗澡，需他人協助穿脫
    部分衣物，偶會尿失禁，夜間需使用尿布，如廁需他人協助
    清理，自行位移可，但行走50公尺以上需稍微扶持，上下樓
    梯需協助，為中重度依賴，未達完全依賴標準(註:完全依賴
    標準為巴士量表0-20分），屬中重度失能，評估為需半日看
    護照護；隨病情變化或進展，有可能依賴度會增加，需照護
    程度亦會增加，可能會需全日看護協助，但此需依臨床症狀
    及依賴度判斷，無法依現在症狀推估等語（見本院卷一第40
    2頁）。再佐以被上訴人為46年10月1日生，已61歲，隨著年
    紀增長，身體健康狀況每況愈下，被上訴人主張其至終老，
    均有看護之必要，確有所憑，堪予採信。被上訴人雖未聘請
    專業看護而由親屬照顧，但依上開說明，其請求此部分之看
    護費用，亦屬有據。又中國附醫所提供之半日看護費用每半
    日1,400至3,000元不等（見本院卷一第402頁），雖為上訴
    人所否認，而以每半日1,000元計算云云置辯，但被上訴人
    僅請求每月按28,566元計算，低於上訴人提出之計算標準（
    每月3萬元），自堪憑採。再依內政部公告107年度彰化縣簡
    易生命表62歲女性平均餘命為24.42年（見附民卷第131頁）
    ，則以每月28,566元計算，依霍夫曼式計算法扣除中間利息
    （首期給付不扣除中間利息）核算一次性給付金額應為547
    萬8529元【計算式：28,566元×191.00000000＋(28,566元×0.
    04)×(192.00000000－000.00000000)＝0000000.000000000元
    。其中191.00000000為月別單利(5/12)％第293月霍夫曼累計
    係數，192.00000000為月別單利(5/12)％第294月霍夫曼累計
    係數，0.04為未滿一月部分折算月數之比例(24.42×12＝293.
    04[去整數得0.04])。元以下四捨五入】。被上訴人於此範
    圍內之請求，即為有理由，應予准許。
 4、減損勞動能力之損失部分：
　　被上訴人主張其在系爭事故發生前，係務農從事種植芭樂之
    農作，有家豐芭樂集貨場交貨明細單為證（見附民卷第133
    頁），其因系爭事故受傷，致勞動能力永久失能百分比為61
    %，依前主計處107年度農業統計要覽農家與全體家庭所得總
    額比較表所載，107年度平均每人所得為33萬7216元計算，
    自得請求至其65歲（即111年10月1日）為止之勞動能力減損
    損害等語，為上訴人所不爭執（見本院卷二第20頁），堪予
    採認。基此，依霍夫曼式計算法扣除中間利息（首期給付不
    扣除中間利息）核計其得請求之金額為79萬2373元【計算方
    式為：205,702×3.00000000+(205,702×0.00000000)×(4.000
    00000-0.00000000)=792,372.0000000000。其中3.00000000
    為年別單利5%第4年霍夫曼累計係數，4.00000000為年別單
    利5%第5年霍夫曼累計係數，0.00000000為未滿一年部分折
    算年數之比例(53/365=0.00000000)。採四捨五入，元以下
    進位】。至被上訴人主張應以其完全喪失勞動能力計算至其
    75歲為止云云，關於主張完全喪失勞動能力部分，核與事實
    不符；另就請求計算至75歲為止，則於法無據，所提出之裁
    判亦無拘束本院之效力，均無可採。是以被上訴人就此項超
    過79萬2373元之請求，並不可採。
 5、精神慰撫金部分：
　　按慰藉金之多寡，應斟酌雙方之身分、地位、資力與加害之
    程度及其他各種情形核定相當之數額；其金額是否相當，自
    應依實際加害情形與被害人所受之痛苦及雙方之身分、地位
    、經濟狀況等關係決定之。查被上訴人因系爭事故受傷，除
    進出醫院實施手術外，更因腦部傷勢出現妄想、憂鬱情緒、
    激躁不安、部分認知功能障礙等狀況，屢因殘存症狀強制送
    醫住院治療，生活無法自理，需仰賴他人照護，其受有精神
    上痛苦應符情理，是其請求給付精神慰撫金，自屬有據。本
    院審酌被上訴人原係務農為生，上訴人則大學畢業，目前在
    家幫忙務農，仍有助學貸款、農貸等，家庭經濟狀況為勉持
    （見本院卷二第105頁）等兩造之身分、地位，及兩造之所
    得、財產，有稅務電子閘門財產所得調件明細表可參（見原
    審卷第181-197頁），兼衡系爭事故之加害及受損情形，暨
    被上訴人所受身體與精神上痛苦程度等一切情狀，認被上訴
    人請求精神慰撫金以60萬元為適當，逾此範圍之請求，不應
    准許。
 6、據上，被上訴人得請求上訴人賠償金額詳如附表「本院判斷
    」欄所示，總計838萬5796元。又被上訴人已領取強制汽車
    責任保險金176萬5885元（見兩造不爭執事項㈦），經予扣除
    後，被上訴人得請求上訴人賠償之金額總計為661萬9911元
    。又被上訴人依民法第184條第1項前段規定所為之請求既有
    理由，則其就同一給付，主張選擇合併，另依同法條第2項
    規定為請求部分，即無再予審究之必要，附此敘明。
四、綜上所述，被上訴人依民法第184條第1項前段、第193條第1
    項、第195條第1項規定之法律關係，請求上訴人給付661萬9
    911元，及其中655萬5233元自刑事附帶民事起訴狀繕本送達
    翌日即108年10月15日（見附民卷第137頁）起；其中64,678
    元自被上訴人於原審109年3月24日所提民事變更聲明狀繕本
    送達翌日即109年4月1日（見原審卷第119頁）起，均至清償
    日止，按年息百分之5計算之利息部分，洵屬有據，應予准
    許；逾此部分之請求，為無理由，應予駁回。從而，原審就
    超過上開應予准許部分，為上訴人敗訴之判決，自有未洽，
    上訴意旨指摘原判決此部分不當，求予廢棄改判，為有理由
    ，爰由本院廢棄改判如主文第二項所示（其中如附表編號1
    所示醫療費用，被上訴人僅請求84萬2032元，原審誤判准84
    萬2232元，就超出被上訴人請求部分，係訴外裁判，無庸改
    判）。至於上開應准許部分，原審為上訴人敗訴之判決，並
    無不合。上訴人仍執陳詞，指摘原判決此部分不當，求予廢
    棄改判，為無理由，應駁回其上訴。又被上訴人係提起刑事
    附帶民事訴訟，由原法院刑事庭裁定移送前來，因原審審理
    期間未滋生其他訴訟費用，無訴訟費用負擔問題，原審因而
    未諭知第一審訴訟費用負擔，本院無庸就此廢棄改判或另為
    諭知，併此敘明。
伍、本件事證已臻明確，兩造其餘之攻擊或防禦方法及所用之證
    據，經本院斟酌後，認為均不足以影響本判決之結果，爰不
    逐一論列，併此敘明。
陸、據上論結，本件上訴為一部有理由、一部無理由，判決如主
    文。
中　　華　　民　　國　　111 　年　　10　　月　　12　　日
            民事第四庭    審判長法  官  林慧貞
                                法  官  王怡菁
                                法  官  莊嘉蕙
正本係照原本作成。
如不服本判決，應於收受送達後20日內向本院提出上訴書狀，其
未表明上訴理由者，應於提出上訴後20日內向本院補提上訴理由
書（須按他造當事人之人數附繕本）。因疫情而遲誤不變期間，
得向法院聲請回復原狀。
上訴時應提出委任律師或具有律師資格之人之委任狀；委任有律
師資格者，另應附具律師資格證書及釋明委任人與受任人有民事
訴訟法第466條之1第1項但書或第2項所定關係之釋明文書影本。
如委任律師提起上訴者，應一併繳納上訴裁判費。
    　　　　　　　　　　　　　  書記官  林育萱
　　　　　　　　　　　　　　　
中　　華　　民　　國　　111 　年　　10　　月　　17　　日
 
附表：單位：元（新臺幣）
編號 被上訴人主張  原審判決 本院判斷 編號 項目 金額   1 醫療費用 842,032 ①起訴請求838,254元  ②原審繫屬中追加請求3,778元（見原審卷第47頁） 842,232  (註:超過被上訴人請求842,032元部分，係訴外裁判） 839,892 包括: ①起訴請求之   836,114元 （計算式： 839,892－3,778＝836,114）   ②原審繫屬中追加之3,778元 2 增加生活上支出費用：合計249,823元　    ⑴ 醫療用品費用 18,583  0  ⑵ 交通費用 ①起訴請求159,680元 （見原審卷第51頁、第59-62頁附表3-2）  198,210   198,210  即: ①起訴請求之 　137,310元： (計算式:000000－00000＝137310) ②原審繫屬中追加之60,900元： A.童綜合2次: 單趟1785×2趟×2次＝7140 B.彰化醫院48次: 單趟560×2趟×48次＝53760   ②原審繫屬中追加請求71,560元（見原審卷第49頁、第57-58頁附表3-1）   3 已支出看護費用　    ⑴ 107/8/18-107/9/21於童綜合醫院住院共計34日，以每日看護費用2,400元計算 81,600  81,600  81,600 ⑵ 107/10/5-107/10/15於彰化醫院住院共計10日，以每日看護費用2,600元計算 26,000  26,000  26,000 ⑶ 107/10/16-107/10/26於彰化醫院住院共計11日，以每日看護費用2,400元計算 26,400  26,400  26,400 ⑷ 107/9/16-108/9/15共12個月之全日看護費用，以每月28,566元計算 342,792  342,792  342,792 ⑸ 支出外籍看護仲介費 17,000  無理由  未據被上訴人聲明不服，非二審審理範圍 4 將來看護費用 5,565,601  5,478,529  5,478,529 5 喪失勞動能力損害 3,677,875  3,677,875  792,373 6 精神慰撫金 2,000,000  1,000,000  600,000 總計  12,829,123 11,673,638  8,385,796 扣除被上訴人請領汽車責任險理賠金1,765,885元   9,907,753  (含編號1其中訴外裁判部分) 6,619,911 包括: ①起訴請求之   6,555,233元 ②原審繫屬中追加之64,678元